【裁判字號】    98,台上,6044
【裁判日期】    981022
【裁判案由】    偽造文書等罪
【裁判全文】
最高法院刑事判決            九十八年度台上字第六０四四號
上  訴  人  甲○○
上列上訴人因偽造文書等罪案件，不服台灣高等法院中華民國九
十六年六月二十一日第二審判決（九十六年度上訴字第一四三０
號，起訴案號：台灣桃園地方法院檢察署九十一年度偵字第一五
六六八號），提起上訴，本院判決如下：
    主  文
上訴駁回。
    理  由
一、行使偽造私文書部分：
按刑事訴訟法第三百七十七條規定，上訴於第三審法院，非以判
決違背法令為理由，不得為之。是提起第三審上訴，應以原判決
違背法令為理由，係屬法定要件。如果上訴理由書狀並未依據卷
內訴訟資料，具體指摘原判決不適用何種法則或如何適用不當，
或所指摘原判決違法情事，顯與法律規定得為第三審上訴理由之
違法情形，不相適合時，均應認其上訴為違背法律上之程式，予
以駁回。本件上訴人甲○○上訴意旨略稱：(一)、上訴人係經由乙
○○之同意及授權，方向新光人壽保險股份有限公司（下稱新光
人壽）質押其保單借款。乙○○原保單上所使用之印章，即係其
在郵局開戶之印鑑章，乙○○因恐遺失而拿另一印章交與上訴人
，上訴人並無盜刻乙○○之印章。又依新光人壽理賠資料顯示，
上訴人於民國八十五年五月間，有幫助乙○○辦理傷害理賠手續
，而上開日期與乙○○四次辦理貸款之日期，即八十一年九月一
日、八十一年九月四日、八十四年五月二十六日、八十五年九月
二十三日，間隔有相當時間，乙○○似因事隔已久而記憶不清，
致其所證述之內容與事實不符。另八十五年九月二十三日之保單
上就有貸款之記載，而因該繳費方式係季繳而每年有四張收據，
則自八十五年起至八十九年止，合計應有送金單十六張，然何以
乙○○僅發現八十九年七月三日送金單上，其備註欄內之記載有
遭塗銷之痕跡，乙○○相關證述各情非無矛盾。再乙○○於八十
六年六月間，將印章及保單交與上訴人辦理契約轉換時，其與八
十五年九月二十三日辦理貸款時，係屬同一之印章。乃原審未詳
細斟酌上情，逕認上訴人有冒用乙○○名義貸款四次之犯行，於
法有違。(二)、事實審法院未將乙○○印文送請鑑定，僅憑肉眼比
對觀察結果，即認要保單與聲明書上乙○○之印文相同，而與貸
款借據上之乙○○印文不同，原審復未調查乙○○印章之來源，
即逕認上訴人有盜刻乙○○印章之犯行，於法有違。又向保險公
司辦理貸款，須持保單正本及原印鑑，而保單均係由保戶自行保
管，上訴人如何於相隔甚久之時間，連續四次向乙○○騙取保單
，上情依保險慣例實不可能發生。乙○○因新光人壽已對其賠償
，倘再證稱其有授權上訴人，則除新光人壽可能追索已賠償乙○
○之款項外，乙○○亦可能涉犯刑責，乙○○因而為不利上訴人
之供述，其不利上訴人供述各情顯非事實。乃原審未詳細斟酌上
情，而為不利上訴人之認定，亦於法有違。(三)、荊呂阿香除證稱
：借據上的簽名，除了「荊」字像伊先生的字外，其餘的字均非
伊先生之字跡。惟其嗣後似乎有改證稱：其餘的簽名似乎為伊所
寫等情，而原判決僅憑肉眼判斷荊呂阿香相關簽名不符，復論述
依新光人壽函文之說明，已無法由資金去向再為調查等情，即於
無明確證據之情形下，逕認上訴人有冒用荊呂阿香名義貸款等犯
行。又法院就是否行準備程序雖有裁量權，而本件原審未先進行
準備程序，上訴人深感錯愕。另原判決未詳細記載相關犯罪細節
，復未依刑法第五十七條之規定，對上訴人為妥適量刑，均於法
有違等語。
惟查原判決認定上訴人有原判決事實欄所記載之連續行使偽造私
文書犯行，係以訊據上訴人坦承：先後二次偽造陳鳳名義之「
保險單貸款借據」，向新光人壽辦理貸款，並領得所核貸之款項
；偽造陳鳳名義之「解約退還金壽險紅利給付申請書」，將陳
鳳之二份保單辦理解約，並領得解約金等情是實。上訴人雖否
認有偽造乙○○、荊呂阿香名義之「保險單貸款借據」，分別持
向新光人壽辦理貸款，並領得該部分所核貸之款項等情，辯稱：
伊有徵得乙○○同意，而向其借用保單貸款；荊呂阿香是自己要
辦理貸款云云。然查上訴人自白冒用陳鳳名義貸款及解約部分
，有新光人壽所提出之陳報狀，及陳鳳保單貸款及解約資料附
卷可佐，堪認上訴人此部分自白各情係屬事實。又關於冒用乙○
○名義貸款部分，新光人壽確曾對乙○○為如原判決事實欄二所
示之貸款，有新光人壽所提出之陳報狀，及乙○○相關貸款資料
、乙○○之送金單、保單、貸款借據等附卷可稽。乙○○並證稱
：……伊未以保單向新光人壽貸款，伊有將保單交給上訴人，是
因為騎機車跌倒要辦理賠，但伊沒有同意上訴人幫伊刻印章，伊
不知道上訴人有拿伊保單去貸款，伊收回保單時沒有注意保單上
面是否有蓋「已貸款」的字樣，（八十九年七月三日）送金單上
備註欄「共貸款二十四萬元」等字，伊拿到時就已經被塗掉，貸
款借據上簽名不是伊簽的，印章也不是伊的，伊每年都有收到新
光人壽的送金單，但伊覺得保險應該沒有問題，所以也沒有去看
內容等情，核與卷附乙○○八十九年七月三日之送金單，其上之
備註欄處確有塗抹痕跡相符。參酌本件貸款借據上「乙○○」之
印文，與乙○○本人蓋用於要保書上之「乙○○」印文，暨乙○
○事後於新光人壽調查時，蓋用在聲明書上之「乙○○」印文，
三者予以觀察比對結果，要保書與聲明書上之「乙○○」印文相
同，而與貸款借據上之「乙○○」印文不同；上訴人自承：借據
上乙○○的簽名是伊簽的；乙○○疏未審閱對帳單內容，尚難認
與常情有悖等情以觀，堪認乙○○上開證述各情係屬事實。上訴
人雖辯稱：伊事後曾開具支票及本票，向乙○○清償欠款云云，
並提出支票存根二張、本票存根一張為證，然上情為乙○○所否
認，且依上訴人所提出之支票及本票存根以觀，並不能證明上訴
人以乙○○名義辦理貸款，事先確有徵得乙○○之同意。另關於
冒用荊呂阿香名義貸款部分，新光人壽確曾對荊呂阿香為如原判
決事實欄三所示之貸款，有新光人壽所提出之陳報狀，及荊呂阿
香相關貸款資料附卷足憑。又荊呂阿香證稱：伊沒有拿保單去向
新光人壽貸款，曾經有一次將保單交給甲○○，因為甲○○說要
把舊保單轉成新單，有時候為了辦理賠，也會交印章給甲○○，
借據上的印章好像是伊的，但簽名不是伊簽的，伊是在甲○○離
職後，從郵局扣款中發現有一筆新光人壽的扣款，才向新光人壽
查到這筆貸款，伊投保後，沒有收到新光人壽寄來的明信片（即
對帳單），借據上的簽名「荊呂阿香」，除了「荊」字像伊先生
的字外，其他都不是伊先生的字跡等情甚詳，而經比對「保險單
貸款借據」上荊呂阿香之簽名，與荊呂阿香在新光人壽調查時所
出具聲明書及附件之簽名結果，其二者並不相符。且依借據所載
本件貸款轉送人係上訴人。堪認荊呂阿香不利上訴人指述各情，
係屬事實。上訴人否認辯解各情，無非係屬事後卸責之詞，不足
採信等情，予以綜合判斷。因而維持第一審關於論處上訴人連續
行使偽造私文書，足以生損害於他人罪刑部分之判決，駁回檢察
官及上訴人在第二審之上訴，已於判決內說明其所憑之證據及其
認定之理由，從形式上觀察，並無違背法令之情形。按證據之取
捨與證據之證明力如何，均屬事實審法院得自由裁量、判斷之職
權；苟其此項裁量、判斷，並不悖乎通常一般之人日常生活經驗
之定則或論理法則，又於判決內論其何以作此判斷之心證理由
者，即不得任意指摘其為違法，而據為提起第三審上訴之合法理
由。原判決綜合前揭各項證據資料，據以認定上訴人確有如原判
決事實欄所載，即冒用乙○○、荊呂阿香名義貸款犯行等情，乃
其採證認事調查職權之合法行使，不容任意指為違法。上訴意旨
持片面有利於己之推論，任意指摘原判決認定事實不當云云，並
非有據。有無送請鑑定相關印文是否相同之必要，事實審法院本
有自由裁酌之職權，原判決依據前開各項證據資料，認已足以判
斷乙○○相關印文之同異，就上情無再送請鑑定之必要，而未送
請相關機關為鑑定，亦不能任意指為違法。關於犯罪之細節，如
非犯罪構成之要素，而與犯罪同一性無關者，判決書縱未記載說
明，如於判決並無影響，即無違法可言。原判決於事實欄所認定
之上訴人犯行各情，其於辨別犯罪之同一性並無影響，上訴意旨
任意指摘原判決未詳細記載相關細節，於法有違云云，並非有據
。又量刑輕重係屬事實審法院得依職權自由裁量之事項，茍已斟
酌刑法第五十七條所列情狀而未逾法定刑度，即不得遽指為違法
。原判決已敘明第一審判決依刑法第五十七條之規定，就此部分
斟酌上訴人犯罪之一切情狀，於法定刑內量處上訴人有期徒刑六
月，並無不當等情甚詳。上訴意旨任意指摘原判決量刑過重云云
，並無足取。刑事訴訟法第二百七十三條第一項規定：法院「得
」於第一次審判期日前，傳喚被告或其代理人，並通知檢察官、
辯護人、輔佐人到庭，行準備程序，為該項各款所定事項之處理
。其立法意旨在於節省勞費，避免耗費不必要之審判程序，至於
是否行準備程序，法院有自由斟酌之權。且得於準備程序中處理
之事項，亦非不得於審判期日處理之，原審未於第一次審判期日
前行準備程序，不得任意指摘原審所踐行之訴訟程序不當。上訴
人徒憑己意或就原判決已有說明之事項，或就原審判斷證據證明
力之合法職權行使，漫指原判決此部分違法，重為單純事實上之
爭執，難謂係適法上訴第三審之理由，其此部分上訴違背法律上
之程式，應予駁回。
二、普通侵占、業務侵占、詐欺取財部分：
按刑事訴訟法第三百七十六條所列各罪之案件，經第二審判決者
，不得上訴於第三審法院，法有明文。本件上訴人犯普通侵占、
業務侵占、詐欺取財部分，原判決認係分別成立刑法第三百三十
五條第一項、第三百三十六條第二項、第三百三十九條第一項之
罪，核分屬刑事訴訟法第三百七十六條第三款、第四款之案件，
依上開說明，既經第二審判決，自不得上訴於第三審法院。縱上
訴人所犯詐欺取財部分與前述上訴人行使偽造私文書部分，有牽
連犯關係為裁判上一罪，但其行使偽造私文書部分之上訴為不合
法，本院應從程序上予以駁回，而無從為實體上判決，對於輕罪
之此部分，亦無從適用審判不可分原則，為實體上審判。上訴人
竟復對此部分提起上訴，顯為法所不許，應予駁回。
據上論結，應依刑事訴訟法第三百九十五條前段，判決如主文。
中    華    民    國  九十八  年    十    月  二十二  日
                      最高法院刑事第一庭
                          審判長法官  董  明  霈
                                法官  林  茂  雄
                                法官  張  祺  祥
                                法官  陳  祐  治
                                法官  林  瑞  斌
      本件正本證明與原本無異
                                      書  記  官
中    華    民    國  九十八  年    十    月  二十九  日
                                                Ａ


司法院資訊處製作；財團法人民間司法改革基金會備份。
